【裁判字號】    90,台上,2157
【裁判日期】    900412
【裁判案由】    違反森林法
【裁判全文】
最高法院刑事判決                                九十年度台上字第二一五七號
    上  訴  人  甲  ○
右上訴人因違反森林法案件，不服台灣高等法院台南分院中華民國八十八年二月九日
第二審更審判決（八十七年度上更(二)字第三五七號，起訴案號：台灣台南地方法院檢
察署八十四年度偵字第四九三八號），提起上訴，本院判決如左：
    主  文
原判決撤銷，發回台灣高等法院台南分院。
    理  由
本件原判決認定上訴人甲○之兄賴正義與（前）台灣省政府農林廳林務局楠濃林區管
理處（下稱林管處）簽訂保育契約，保育玉井事業區第四十四、四十五、四十六林班
面積四‧○六公頃之竹。上訴人與賴正義竟自民國七十九年二月間起，無正當權源
，亦未經林管處許可，擅自墾植該林管處第四十五林班之國有林地，在如原判決附圖
橫紋線部分所示林地上，種植檳榔樹四‧四七公頃、茶樹一‧七五公頃，並設置工作
物住宅一棟面積○‧○七公頃，合計共佔用六‧二九公頃。嗣賴正義於八十二年間死
亡，上訴人仍繼續栽種等情。因而撤銷第一審關於上訴人部分之判決，改判論處上訴
人共同於他人森林內，自墾植及設置工作物罪刑，固非無見。
惟查：(一)證據雖已調查而其內容尚未明瞭者，即與未經調查無異，如遽行判決，仍屬
應於審判期日調查之證據而未予調查。依原判決事實之記載，上訴人與賴正義似在賴
正義與林管處訂有保育契約之第四十五林班內，自墾植及設置工作物。惟依理由之
說明，先則謂係在賴正義受讓案外人徐范海所租用之林地內，於受讓後砍伐竹木，種
植檳榔、茶樹及設置房屋（見原判決第三面第一至七行）；嗣又改稱，係在第三人陳
文學完成竹木採伐，並立切結採伐後一年內復舊造林，惟馬上再吐新芽，仍屬於森林
之林地內，自墾植及設置工作物（見原判決第三面第七至十二行）。前後三種情形
，究竟何者為正確，原審未予查明，即遽行判決，已有未合。又依林管處於森林被害
告訴書所檢附之「玉井事業區肆伍林班」圖記載，被濫墾地點為標示藍色之「非承租
區」（見警卷第十頁）。原判決認定上訴人自墾植及設置工作物之位置，或在賴正
義訂有保育契約之林班內（並據為緩刑之依據）、或在賴正義受讓案外人徐范海所租
用之林地內、或在林管處授權陳文學完成採伐惟須在一年內復舊造林之林地內，亦與
卷內證據資料不相適合，有證據上之理由矛盾。(二)原判決以涉案之房屋已經老舊，若
未再翻修已無法再居住，證人陳世賢亦證稱「甲○在那邊居住約二十年，有翻修房子
一次」，因認上訴人再重新翻修房屋，與重新設置工作物無異，仍成立自設置工作
物罪（見原判決第三面第十三至二十行）。惟上訴人於何時重新翻修房屋，陳世賢並
未具體指明，而該日期究在七十九年十月三十一日以前或以後，與能否依中華民國八
十年罪犯減刑條例減刑有關，原審未予究明，即逕依中華民國八十年罪犯減刑條例減
刑，亦嫌速斷。(三)行為後法律有變更者，適用裁判時之法律，但裁判前之法律有利於
行為人者，適用最有利於行為人之法律，刑法第二條第一項定有明文。原判決認定，
上訴人與賴正義未經許可，自七十九年二月間起，在林管處玉井事業區第四十五林班
之國有林地，種植檳榔樹、茶樹，並設置住宅一棟，因認上訴人係犯森林法第五十一
條第一項之於他人森林內，擅自墾植及設置工作物罪。惟森林法第五十一條業於八十
七年五月二十七日修正公布，同年月二十九日生效，其構成要件及法定刑均有修正，
原審於八十八年二月九日裁判時，上訴人行為後法律已經變更，乃原判決並未依刑法
第二條第一項規定為適用法律之比較，且未說明適用修正前或修正後之法律裁判，亦
有判決不適用法則及理由不備之違法。以上情形，或為上訴意旨指摘所及，或為本院
得依職權調查之事項，應認仍有撤銷發回更審之原因。又上訴人自墾植及設置工作
物之森林，是否屬於保安林，此與得否加重其刑有關，案經發回，併予查明。
據上論結，應依刑事訴訟法第三百九十七條、第四百零一條，判決如主文。
中      華      民      國     九十     年      四      月     十二     日
                              最高法院刑事第十一庭
                                  審判長法官  陳  炳  煌
                                        法官  陳  正  庸
                                        法官  楊  商  江
                                        法官  陳  世  雄
                                        法官  吳  信  銘
      右正本證明與原本無異
                                              書  記  官
中      華      民      國     九十     年      四      月     十六     日


司法院資訊處製作；財團法人民間司法改革基金會備份。
